【裁判字號】    89,重訴,1615
【裁判日期】    900321
【裁判案由】    殺人
【裁判全文】
臺灣臺中地方法院刑事判決                      八十九年度重訴字第一六一五號
    公  訴  人  台灣台中地方法院檢察署檢察官
    被      告  甲○○
    選任辯護人  張居德律師
右列被告因殺人案件，經檢察官提起公訴（八十九年度偵字第五九七○號），本院判
決如左：
    主  文
甲○○殺人，處有期徒刑拾年陸月，褫奪公權陸年。
扣案之水果刀貳支，沒收。
    事  實
一、甲○○與蔡伊容為交往近二年之情侶，蔡伊容經常到甲○○所承租之台中市○○
    區○○街二六號瑞聯天地Ｑ棟十一樓之一同住，起初二人感情融洽，雙方交往至
    民國八十八年底左右，蔡伊容認為和甲○○之個性不合，似有分手之意，惟擔心
    甲○○個性較強可能會想不開，仍勉強繼續來往，但數月以來兩人則因感情問題
    時有摩擦。甲○○於八十九年四月十日上午外出後，由於情感上的執著，唯恐蔡
    伊容將要離她而去，心結難解，陸續寫下四張遺書（內容分別為一張致蔡伊容，
除抱怨蔡伊容遲不願與伊結婚外，末了並請蔡伊容尊重伊亦是個人，且敘明當初
    亦是蔡伊容來追伊，伊並未逼蔡伊容要和伊在一起等語；一張致甲○○自己父母
    ，提及「這世界太難生存了，我只能說我又被欺騙了一次，爸媽對不起，來生再
    孝順您們，請別為我傷心好嗎？我永遠愛您們」；一張致蔡伊容父母，內容除自
    我簡略介紹，並提及前於九二一地震時曾見二位老人家一面外，主要敘明伊想表
    達讓二位老人家瞭解伊係真心愛蔡伊容，伊不能沒有蔡伊容，伊好想與蔡伊容組
    織一個家庭，故伊幫蔡伊容洗衣服、打掃房間，為的係將來二位老人家對伊能滿
    意，最後再稱「現在我想是沒機會了，最後請求讓大容娶我的牌位好嗎？嫁給他
    是我這輩子唯一的心願，還請成全」；另一張未指名致何人，僅記載「我最最親
    愛的家人，父母、兄姊妹、姪女、姪子們，我沒力了，我好想睡」）後，於同日
    上午十一時許以電話告知蔡伊容說：「我要死了」，蔡伊容聞言就叫甲○○先回
    到上開租屋處等候，並於當日中午近十二時許趕至該址，甲○○經由大樓監視器
    見到蔡伊容通過大樓警衛室時，即先行服下一些平日用以治療頭痛之「普拿騰」
    藥物，蔡伊容上樓進門後習慣性地脫掉上身衣物，即與甲○○坐在客廳商談感情
    問題，甲○○強烈表達對於蔡伊容的依戀，堅詞表示非蔡伊容不嫁，且對蔡伊容
    說：沒有你，我不想活了，我已喝下啤酒摻安眠藥及普拿騰等語，揚言要蔡伊容
    娶其牌位，蔡伊容對於甲○○以尋死要脅感到厭煩，乃加以責罵，二人發生口角
    及衝突，時至當日下午約一時許，甲○○見苦苦哀求，仍得不到明確結果，一時
    經不起感情挫折，情緒激動，右手從桌上拿起一把預先放置準備割腕自殺之寬刃
    水果刀（咖啡色木製握柄，已扣案，即警方現場採證照片中置於床墊上標示編號
    十三），往自己左手腕劃下，以示不惜尋死，蔡伊容憤而轉身走向門口（陽台落
    地窗處），作勢要離開（似乎並非真要棄甲○○而去，因嗣被殺時仍未將上身衣
    服穿上），甲○○見狀盛怒難抑，頓萌殺意，右手持該把水果刀追上前去，自後
    往蔡伊容左後腰季部刺入一刀，蔡伊容受創後轉身責問甲○○：「你要幹嗎？神
    經病！」（因蔡伊容較甲○○高大，此時可能身體微彎），甲○○再持刀往蔡伊
    容之右眼臉劃下一刀，進而由下往上猛刺蔡伊容之左胸下方，刺穿橫隔膜、左肺
    下葉、主胸動脈之下行枝，該水果刀終在蔡伊容反抗下被撥掉落，蔡伊容亦因傷
    不支倒地，此時甲○○已失去理智，又順手從桌上拿起另一支平日即置於桌上供
    削水果用之細刃手果刀（黑色握柄，亦已扣案），由上往下刺殺蔡伊容之右胸部
    、右鎖骨下部、左肩胛部（在背部）、右肩胛部（在背部）及左腹部（蔡伊容
    受創後本能地動手擋刀、抓刀抵抗，在抵抗過程中受有左手背、左手掌、頭部左
    側、左胸前、左上臂部等處之劃割傷），致蔡伊容終因左胸腔大量出血，休克死
    亡。經過一段時間，甲○○逐漸冷靜下來，見蔡伊容已無任何反應，乃先以雙手
    將蔡伊容身體自客廳拖拉進入臥室內，先取衣物為蔡伊容擦拭身上血跡後，再將
    之拉上置於地面之彈簧床墊使其仰臥，想到蔡伊容已遭其殺害，更思擬與之同歸
    於盡，乃再服下一些安眠藥，並換穿一件蔡伊容生前所送之黑色洋裝後，復寫下
    第五張遺書記載「我們倆都死了，請將我們合葬在一起，以夫妻的名譽好嗎？我
    們很愛對方，彼此說好下輩子還要再在一起，今生難了！一定要將我們的屍體葬
    在一起，不然我們死不瞑目」等語，隨即自己靠臥於蔡伊容身體左側，且再度持
    刀割腕，其後因身心俱疲，在天色未暗（當天之日沒時間為十八時十八分）之前
    逐漸睡去，迄至當晚十九時三十分許醒來，又持美工刀割腕，並立即於當晚十九
    時三十二分至三十五分許，以電話聯絡其居住於台北縣三重市之大姊乙○○，數
    次告以：「姊姊幫我叫警察，我殺死了蔡伊容，我也要死了，將我們葬在一起」
    等語，此時乙○○自電話中聽到電話筒掉落聲及嘔吐聲，隨即以電話通知其居住
    在台中縣清水鎮之二妹婿丙○○，丙○○即與其妻李瑞玉於當晚二十時十五分許
    趕到上址，並於途中以行動電話向警方報案，而於丙○○趕至上開現場時，因甲○○所租住之該屋大門反鎖，丙○○乃以滅火器筒破壞門鎖進入現場，發現蔡伊
    容身中多刀死亡，甲○○尚有氣息，即將之送醫救治，並於其後趕回現場於警方
    人員發覺犯罪前，會同協助警方人員查證偵辦，甲○○則經送醫急救，於傷勢及
    精神狀態穩定後，在接受警方人員訊問時即供認上開殺害蔡伊容之情事，嗣並接
    受本件裁判。
二、案經台中市警察局第四分局報請臺灣臺中地方法院檢察署檢察官偵查起訴。
    理  由
一、右揭殺人之事實，業據被告甲○○迭於警訊及偵、審中供認不諱，核與證人丙○○、乙○○及瑞聯天地大樓管理員蕭輝彥分別於警訊、偵查中所證述之情節大致
    相符，並有扣案之凶器即水果刀二把、與被告用以割腕之美工刀二把、血衣、血
    褲共五件，以及現場圖一紙、現場採證照片四十一幀、被告所寫遺書五張、被告
    與死者蔡伊容生前之生活照片九幀附卷等可資佐證；此外就警方採證人員於案發
    現場之進門右側電燈開關上、置於客廳沙發之背包上、廚房門口地上、睡房內行
    動電話上、客廳、廚房地上所採得之血跡檢體，經送內政部警政署刑事警察局鑑
    定結果亦認與死者蔡伊容ＤＮＡ之ＨＬＡＤＱＡＩ型別相符，有內政部警政署刑
    事警察局八十九年六月二十六日 (89)刑醫字第五四一三九號鑑驗書一件在卷可
    稽。而被害人蔡伊容確係因左胸下遭刀刃由下往上刺入橫隔膜及下肺葉，大量出
    血致休克死亡，以及身前背後各中多刀等情，亦經台灣台中地方法院檢察署檢察
    官督同法醫師相驗、解剖查驗屬實，製有勘驗筆錄、解剖紀錄、相驗屍體證明書
    、驗斷書附卷及拍攝相驗與解剖照片在卷足憑。從而，被告所為殺害蔡伊容並致
    蔡伊容死亡之自白，足認與事實相符，本件事證明確，被告殺人犯行足堪認定。
二、核被告甲○○所為，係犯刑法第二百七十一條第一項之殺人罪。又查被告於本件
    犯罪後，即於當晚十九時三十二分至三十五分許，以電話聯絡其居住於台北縣三
    重市之大姊乙○○，告以：「姊姊幫我叫警察，我殺死了蔡伊容，我也要死了，
    將我們葬在一起」等語，且因乙○○自電話中聽到電話筒掉落聲及嘔吐聲，隨即
    以電話通知其居住在台中縣清水鎮之二妹婿丙○○，請丙○○與其妻李瑞玉趕往
    上開案發現場，並丙○○於途中即以行動電話向警方報案，復於趕至現場將甲○○送醫救治後，隨即趕回現場於警方人員發覺犯罪前，會同協助警方人員查證偵
    辦，轉達乙○○先前告知之前揭情事，向前往查勘之警員自首甲○○犯罪，此除
    據乙○○與丙○○分別於警訊及偵、審中供證明確外，復經案發後輾轉據報最先
    抵達現場之台中市警察局第四分局協和派出所警員馬恩德於本院調查時，到庭結
    證屬實，並有現場即被告租屋處之00－0000000號電話於案發當日之通
    聯紀錄一紙在卷可考，是其行為符合自首之要件，本件自應依刑法第六十二條前
    段之規定，減輕其刑。另本案辯護人之辯護意旨雖以：被告犯案前平日即有精神
    狀況不穩定、煩躁、憂鬱、無法入睡等情形，已常需藉助藥物以舒緩，而本件案
    發後其就診之澄清醫院處方箋亦記載被告為憂鬱性疾病；且本件犯案前被告又喝
    下摻入安眠藥及普拿疼之啤酒，是其精神狀態於案發當時又因藥效發作，而意識
    昏沉嗜睡，已無法如正常人般控制自己之行為等情，認被告於犯本案時，應處於
    精神耗弱狀態。惟查，本件被告於案發當日，雖先行服下一些平日用以治療頭痛
    之「普拿騰」藥物，並在與蔡伊容商談感情問題，未獲明確答覆，復因蔡伊容對
    於其以尋死要脅感到厭煩，加以責罵，二人進而發生口角及衝突時，一時經不起
    感情挫折，情緒激動，不惜割腕自殺，卻得到蔡伊容憤而轉身作勢要離開之以對
    ，終致甲○○見狀盛怒難抑，頓萌殺意，而持刀自後往蔡伊容左後腰季部刺入第
    一刀，此為被告所自承；且被告犯後亦能明確供述犯罪發生前後之細節，益徵被
    告當日所為應仍屬一般正常之情緒反應，非於生理或精神上有特殊之障礙，致對
    外界事務全然缺乏或顯著減退理會及判斷作用之程度甚明。且本件經本院送請國
    軍台中總醫院鑑定結果，就被告診療後狀況評估為：1.個案否認有精神病史，但
    個性多疑、多愁善感、挫折忍受力低，易有衝動之行為，知道男友有感情出軌之
    行為後，多次出現自傷及自殺行為，此次犯行是因男友遲遲未給明確答覆，一時
    情緒衝動所致，事後為自己行為感到後悔，2.依本院檢送之台中榮民總醫院病歷
 及台灣台中看守所就醫病歷診斷為急性壓力反應環境適應障礙併憂鬱情緒；
    又精神科相關診斷認為，被告具人格特質偏差；並總結認：個案具人格特質偏差
    ，常有衝動行為及威脅性行為，但平時功能良好，邏輯思考、判斷力正常，犯罪
    過程中並無幻覺或妄想干擾，未達到精神耗弱或心神喪失狀態，有國軍台中總醫
    院九十年一月十日九○民診查字第○○五一號函附之法律精神鑑定報告一件附卷
    可參，本件被告於案發當時對外界事務之知覺、理會或判斷，既無任何欠缺或較
    常人平均程度為減退之情形，則上開辯護意旨所指被告於案發當時其精神狀態已
    屬耗弱，應依法減輕其刑，自有未洽，應予敘明。爰審酌被告素行良好，並無前
    科紀錄，有台灣台中地方法院檢察署刑案資料查註紀錄表與台灣高等法院被告全
    國前案紀錄表各一份附卷可稽，本件殺人動機係出於感情因素，復係於雙方談判
    無結果並發生口角後情緒失控之下臨時起意，且被告事前已有自殺尋死之傾向，
    事後又試圖自殺同死未果，以及接連持刀刺殺、揮刀劃傷被害人，合計多達十餘
    刀，其手段雖屬凶殘，然究與一般作奸犯科、窮凶惡極之徒有別；被告犯後雖猶
    未與被害人家屬和解，惟已委請家人與辯護人代向被害人家屬傳達願以一百五十
    萬元賠償被害人家屬之損害，但未獲被害人家屬回應，暨其犯後坦承犯行，深具
    悔意等一切情狀，量處如主文所示之刑，以資懲儆。又依被告犯罪之性質，本院
    認有褫奪公權之必要，依刑法第三十七條第二項規定，併予宣告褫奪公權六年。
    扣案之水果刀二支，為被告所有供本件犯罪所用之物，業經被告陳明在卷，依刑
    法第三十八條第一項第二款，併宣告沒收之。
據上論斷，應依刑事訴訟法第二百九十九條第一項前段，刑法第二百七十一條第一項
、第六十二條前段、第三十七條第二項、第三項、第三十八條第一項第二款，判決如
主文。
中      華      民      國      九十    年      三      月    二十一    日
                                臺灣臺中地方法院刑事第三庭
                                    審判長法  官  唐  光  義
                                          法  官  陳  添  喜
                                          法  官  張  智  雄
右正本證明與原本無異。
如不服本判決，應於判決送達後十日內向本院提出上訴狀，上訴於臺灣高等法院臺中
分院( 須附繕本 )。
               書記官
中      華      民      國      九十    年      三      月    二十二    日
附錄：
刑法第二百七十一條
殺人者，處死刑、無期徒刑或十年以上有期徒刑。
前項之未遂犯罰之。
預備犯第一項之罪者，處二年以下有期徒刑。


司法院資訊處製作；財團法人民間司法改革基金會備份。
